臺灣新竹地方法院民事簡易判決　　　　 94年度竹簡字第456號
原　　　　告　暐翔國際工程股份有限公司
兼法定代理人　丙○○
原　　　　告　乙○○
被　　　告　　誠泰商業銀行股份有限公司
法定代理人　　甲○○
訴訟代理人　　丁○○
上列當事人間確認本票債權不存在事件，本院於民國94年6月28
日辯論終結，判決如下：
    主  文
被告所執有由原告所共同簽發即本院九十四年度票字第四０六號
裁定准予強制執行之面額新台幣伍佰伍拾萬元本票中逾新台幣肆
佰萬仟柒佰拾伍元及該部分金額自民國九十四年二月十五日
起至清償日止按年息百分之六點一二計算之利息範圍部分債權不
存在。
原告其餘之訴駁回。
訴訟費用由被告負擔百分之八十四，餘由原告連帶負擔。
    事實及理由
一、原告暐翔國際工程股份有限公司、丙○○、乙○○主張：
（一）原告暐翔公司前於民國（下同）93年10月8日向被告借款
      新台幣（下同）5,000,000元，並與其餘原告共同簽發發
      票日93年10月18日、面額5,500,000元、未載到期日之本
      票（下稱系爭本票）一紙給被告。因原告暐翔公司未能依
      約清償上開借款，以致全部借款視為到期；惟原告暐翔公
      司當時於被告所屬之關東分行存有定期存款10,00,000元
      及活期存款餘額1,295元；被告乃於94年2月15日發函通知
      原告暐翔公司因未繳納自94年2月8日起之利息及違約金，
      故以原告存於被告之活期存款及定期存款抵銷上開5,000,
      000元之借款。
（二）而查原告暐翔公司之借款金額為5,000,000元，經被告以
      上開定期存款1,000,000元及活期存款1,295元為抵銷後，
      尚欠借款本金部分即應為3,998,705元，然被告前以系爭
      本票聲請准予強制執行時（即本院94年度票字第406號事
      件），卻主張系爭本票尚有4,030,513元及自94年2月15日
      起至清償日止按年息百分之6.12計算之利息尚未清償云云
      ，顯與實際情形不符，為此提起本件訴訟，即請求確認被
      告對原告之系爭本票債權僅為3,998,705元，超過此部分
      之債權不存在。從而聲明確認被告就本院94年度票字第
      406號裁定准予強制執行之系爭面額5,500,000元本票，於
      超過3,998,705元範圍之債權不存在等情。
二、被告則以：
（一）原告暐翔公司前於93年10月8日向被告借款新台幣5,000,0
      00元，並簽發系爭本票一紙予被告；詎原告暐翔公司於94
      年2月8日應繳息而未繳納，上開借款即應視為全部到期；
      因實際原告暐翔公司所繳利息截止日為94年1月8日，則原
      告除積欠上開5,000,000元借款外，亦積欠自94年1月8日
      起按約定利率即年息百分之6.12計算之遲延利息；而上開
      經被告行使抵銷之結果，應先抵充原告暐翔公司積欠被告
      之遲延利息，並非如原告主張均係抵銷系爭5,000,000元
      借款之本金。
（二）被告發函原告暐翔公司為抵銷之意思表示時，雖於利息起
      算日係記載94年2月8日，惟此係登載錯誤，而依雙方簽訂
      之授信往來約定書第11條約定，仍應以電腦列出之明細為
      準。而查原告暐翔公司就上開借款自94年1月8日起至被告
      行使抵銷意思表示前一日即94年2月14日止之利息共計為
      31,771 元，是在先抵銷原告暐翔公司積欠之利息後，其
      餘部分始得抵銷本金，亦即實際上得為抵銷本金部分之存
      款僅餘969,457元；從而抵銷後原告暐翔公司尚欠借款本
      金即為4,030,513元，足證被告於上開聲請本院裁定系爭
      本票准予強制執行時，並無任何錯誤，原告之主張為無理
      由，因此聲明駁回原告之訴等情。
三、程序方面：
    原告暐翔國際工程股份有限公司、丙○○、乙○○未於言詞
    辯論期間到庭，核無民事訴訟法第三百八十六條各款所列情
    形，爰依被告之聲請，准由其一造辯論而為判決。
四、法院之判斷：
（一）按確認法律關係之訴，非原告有即受確認判決之法律上利
      益者，不得提起，民事訴訟法第247條第1項前段定有明文
      。所謂即受確認判決之法律上利益，須因法律關係之存否
      不明確，致原告在私法上之地位有受侵害之危險，而此項
      危險得以對於被告之確認判決除去之者，始為存在（最高
      法院27年度上字第316號判例意旨參照）。本件原告主張
      被告執有由原告等共同簽發，面額5,500,000 元之本票一
      紙（下稱系爭本票），聲請本院以94年度票字第406號裁
      定准予強制執行在案，惟被告所執有之系爭本票，經被告
      將原告暐翔國際工程股份有限公司（下稱暐翔公司）之存
      款行使抵銷後，餘額應僅為3,998,705元，而被告卻於系
      爭本票准予強制執行事件主張尚有本金4,030,513元未清
      償云云，而與實情不符；因被告得隨時據此裁定為執行名
      義，聲請對原告之財產為強制執行，原告在私法上之地位
      即有受侵害之危險，而此種危險非以確認判決無法除去，
      是原告提起本件確認之訴，自有即受確認判決之法律上利
      益，合先敘明。
（二）本件原告主張被告執有其共同簽發之系爭本票，乃係用作
      原告暐翔公司前於93年10月8日向被告借款5,000,000元之
      擔保，嗣因原告暐翔公司未能依約清償上開借款，以致全
      部借款視為到期，被告乃以前開借款債權與原告暐翔公司
      對被告所屬之關東分行存款債權10,00,000元及1,295元行
      使抵銷等情，業據提出被告銀行通知書二份為證，亦為被
      告所不爭執，自堪信原告此部分主張為真實。惟被告抗辯
      前開行使抵銷之意思表示結果，係先抵銷原告暐翔公司所
      積欠自94年1月8日起至同年2月14日止之遲延利息31,771
      元，始再行抵銷5,000,000元借款本金云云，則為原告所
      否認；而本院經整理兩造之書狀及陳述，本件之唯一爭點
      即在於被告所主張已發生抵銷效力後，尚餘借款本金為多
      少；亦即本件經被告行使抵銷之意思表示，其抵銷以致系
      爭借款債權消滅之範圍為何。
（三）查原告暐翔公司未依約清償系爭5,000,000元借款利息後
      ，被告曾發二份通知給原告暐翔公司，其內容分別為「台
      端前向本行（即被告）借款伍佰萬元，業於民國九十四年
      五月八日到期，惟尚積欠本金新台幣伍佰萬元及自民國九
      十四年二月八日以後之利息與違約金，迄今皆未清償，迭
      經催討，均無效果。茲因台端另寄存本行關東橋分行之活
      期存款帳號0000-00-000000-0金額新台幣壹仟玖佰貳拾伍
      元。依據台端與本行所立之約定書條款及民法第三百四十
      四條以下規定，逕行將該存款抵銷台端前項之違約金、利
      息及本金之一部，仍有不足部分，亦應於三日內來行清償
      ，併此通知」、「台端前向本行借款伍佰萬元，業於民國
      九十四年五月八日到期，惟尚積欠本金新台幣伍佰萬元及
      自民國九十四年二月八日以後之利息與違約金，迄今皆未
      清償，迭經催討，均無效果。茲因台端另寄存本行關東橋
      分行之定期存款帳號0000-00-000000-0金額新台幣壹佰萬
      元。依據台端與本行所立之約定書條款及民法第三百四十
      四條以下規定，自即日起解除前揭定期存款契約，並逕行
      抵銷台端前項借款之違約金、利息及本金之一部，且自抵
      銷後抵銷後存單及失其效力，對於不足部分，應於三日內
      來行清償，特此通知並說明如上」等語，有被告所不爭執
      之二份通知書在卷可按；則依上開被告所發之通知，顯係
      向原告暐翔公司為抵銷之意思表示，並表示原告暐翔公司
      當時係積欠5,000,000元之借款本金及自94年2月8日起之
      利息、違約金，而所用以抵銷原告暐翔公司對被告之存款
      債權者，即為前開借款之違約金、利息及本金之一部；又
      因在被告為抵銷之意思表示時，原告暐翔公司尚未積欠系
      爭借款之違約金，已為兩造所不爭執；則前開先為抵銷者
      即係系爭借款自94年2月8日起至為抵銷意思表示前1日即
      94年2月14日止之利息，所餘之存款即應全數用以抵銷系
      爭借款之本金自明。
（四）被告固辯稱原告暐翔公司實際所繳利息截止日為94年1月8
      日，則原告暐翔公司除積欠上開5,000,000元借款外，亦
      積欠自94年1月8日起按約定利率計算之遲延利息，是被告
      行使抵銷之結果，應先抵充原告暐翔公司所積欠被告自94
      年1月8日至94年2月14日期間之遲延利息云云。查原告暐
      翔公司就系爭借款係繳納利息至94年1月8日止，固據被告
      提出繳款明細查詢資料一份為證；惟基於前述，被告行使
      抵銷意思表示而發給原告暐翔公司之通知，即已明白記載
      原告暐翔公司當時尚積欠被告5,000,000元之借款本金及
      自94年2月8日起之利息，且抵銷之範圍為系爭借款之前開
      利息及本金之一部等情；則被告既已表示原告暐翔公司積
      欠利息之起算日為94年2月8日，從而在此之前之利息，是
      否仍得向原告主張，已非無疑；且即令被告得向原告暐翔
      公司主張此部分之利息，因既然被告為抵銷意思表示時，
      並未包括此部分利息，則亦無從認為此部分利息應先予抵
      銷，是被告此部分所辯即令屬實，就前開屬於94年1月8日
      至94年2月7日之期間按約定利率計算遲延利息部分，即無
      從與被告對原告暐翔公司所負返還存款（消費寄託物）債
      務加以抵銷。
（五）被告雖另辯稱依據兩造簽訂之授信往來約定書第11條約定
      ，係以電腦列出明細為準，且原告必須加以承認，是94年
      1月8日至94年2月7日之期間按約定利率計算遲延利息部分
      ，仍應屬於被告行使抵銷之範圍云云；惟查前開授信往來
      約定書第11條，係就立約人即原告暐翔公司所簽發、背書
      、承兌或保證之票據、借據及對被告所負一切債務之債權
      證書，如因事變、不可抗力或不可歸責於被告之事由，致
      有毀損、喪失時，或遇借據等債權證書被變造而被告並無
      重大過失時，原告暐翔公司應對被告帳簿、傳票、電腦製
      作之單據、往來文件之影印、縮影本之記載等，均願如數
      承認之約定，有該授信往來約定書在卷可按；而本件並無
      該約定所稱票據、借據、債權證書毀損、喪失之情事，自
      無該約定之適用，是被告此部分所辯已難謂可採。且按二
      人互負債務，而其給付種類相同，並均屆清償期者，各得
      以其債務，與他方之債務，互為抵銷，民法第三百三十四
      條第一項前段定有明文；又此民法上之抵銷權，其性質為
      形成權，只要具備抵銷之要件，依據一方之意思表示即發
      生效力。查被告對原告暐翔公司所負返還存款（消費寄託
      物）債務與原告對被告所負清償系爭借款（含遲延利息）
      債務，係符合抵銷之適狀，為兩造所不爭執；而被告既已
      於抵銷之意思表示通知，明確表明抵銷之範圍為自94 年2
      月8日起至94年2月14日止之利息及部分本金，則一旦被告
      為抵銷之意思表示，即已使原告暐翔公司所負自94年2月8
      日起至94年2月14日止之應負利息債務消滅，其餘原告暐
      翔公司對被告之存款債權，則均應用以抵銷系爭借款之本
      金，即該部分經抵銷之借款本金債務亦消滅自明。至民法
      第三百二十三條固規定清償人所提出之給付，應先抵充費
      用，次充利息，次充原本等語；惟基於前述，在被告為前
      開通知表明原告暐翔公司所積欠被告者為5, 000,000借款
      本金及自94年2月8日起之利息後，則就94年1月8日至94年
      2 月7日期間之利息，是否仍得主張，已有疑義；且即令
      仍得主張，被告既主張原告暐翔公司對其之返還存款債權
      ，係抵銷系爭借款自94年2月8日起之利息及部分本金，則
      就此有利於原告暐翔公司之行為，自無從在發生抵銷之效
      力後，再執上開規定，主張應先抵充94年1月8日至94年2
      月7日期間之利息，是被告亦無從以民法第三百二十三條
      之規定，抗辯抵銷之範圍包括94年1月8日至94年2月7日期
      間之利息亦明。
（六）又查原告暐翔公司在被告行使前開抵銷之意思表示前，於
      被告所屬之關東分行存有定期存款10,00,000元及活期存
      款1,295元等情，有上開被告所發通知函2份為證，亦為兩
      造所不爭執；又依據原告共同簽發之上開面額5,500,000
      元本票之記載，利率係依被告基準利率加年息百分之2.48
      機動計算，而原告暐翔公司違約未支付利息時，按上開約
      定計算之利率為百分之6.12等情，亦據本院調取本院94年
      度票字第406號本票裁定事件卷查核屬實；則原告暐翔公
      司所積欠自94年2月8日至94年2月14日期間之利息即為5,
      030元（5,000,000x6/365x6.12%=5,030）。次查原告暐翔
      公司對被告之存款共計1,001,295元（1,000,000+1,295=1
      ,001,295），則被告行使抵銷之意思表示後，前開利息5,
      030元部分先行抵銷，原告暐翔公司即尚餘996,265元（
      1,00 1,295-5,030=996,265）存款，此部分存款繼而與系
      爭借款本金抵銷結果，系爭借款尚餘4,003,735元（5,000
      ,000 -996,265=4,003,735）未清償自明；亦即被告所仍
      得向原告主張系爭本票之債權即為4,003,735元本金及自
      94年2月15日起至清償日止按年息百分之6.12計算之利息
      ；惟被告前執系爭本票聲請本院裁定准予強制執行時，竟
      主張原告就系爭本票尚有4,030,513元本金及自94年2月15
      日起至清償日止按年息百分之6.12計算之利息尚未清償云
      云，則就超過上開範圍部分即屬無據。
（七）綜上所述，原告請求確認被告所執有系爭本票於逾4,003,
      735元及該部分金額自94年2月15日起至清償日止按年息百
      分之6.12計算之利息範圍債權不存在部分，即為有理由，
      應予准許；至逾該範圍部分之請求，則屬無據，應予駁回
      。
六、結論：本件原告之訴為一部有無理由，一部無理由，依民事
    訴訟法第四百三十六條第二項、第三百八十五條第一項前段
    、第七十九條、第八十五條第二項，判決如主文。
中　　華　　民　　國　　94　　年　　7 　　月　　26　　日
                  新竹簡易庭    法　官　李承訓
以上正本係照原本作成。
如對本判決上訴，須於判決送達後20日內向本院提出上訴狀。
中　　華　　民　　國　　94　　年　　7 　　月　　26　　日
                                書記官　吳玉蘭
